【裁判字號】    96,易,3976
【裁判日期】    970918
【裁判案由】    詐欺
【裁判全文】
臺灣高雄地方法院刑事判決              96年度易字第3976號
公  訴  人  臺灣高雄地方法院檢察署檢察官
被      告  乙○○
上列被告因詐欺案件，經檢察官提起公訴（95年度偵字第22938
、96年度偵緝字第3228、3229、3230、3310、3311、3432、3717
號），本院判決如下：
    主  文
乙○○無罪。
    理  由
壹、證據能力部分：
    按被告以外之人於審判外之言詞或書面陳述，除法律有規定
    者外，不得作為證據，刑事訴訟法第159 條第1 項固有明文
    。惟按被告以外之人於審判外之陳述，雖不符刑事訴訟法第
    159 條之1 至第159 條之4 之規定，而經當事人於審判程序
    同意作為證據，法院審酌該言詞陳述作成時之情況，認為適
    當，亦得為證據，同法第159 條之5 第1 項亦定有明文。查
    證人即被害人丁○○、戊○○○、庚○○、丙○○、甲○○
    、己○○於警詢中之陳述及匯款單據（見臺中地檢署93年度
    偵字第15286 號(一)卷第203 、204 、209 頁，(二)卷第112 、
    114 至116 、164 、167 、175 、177 、178 、213 、217
    、218 、220 、224 至226 頁），雖屬被告以外之人於審判
    外之陳述，然當事人於本院審理中就該等陳述作為證據方法
    乙事均表示同意（見本院(三)卷第115 至118 頁），且迄至言
    詞辯論終結前亦未聲明異議，本院審酌證人陳述時之情況，
    核非出於強暴、脅迫等不正方法，認為以之作為證據亦屬適
    當，故依前開刑事訴訟法第159 條之5 第1 項規定，均得為
    證據。
貳、實體認定部分：
一、公訴意旨略以：被告乙○○能預見提供自己金融機構帳戶之
    存摺及提款卡供他人使用，可能為他人用於財產犯罪，竟基
    於幫助犯罪之不確定故意，於不詳時間及地點，將其所有小
    港郵局帳號00000000000000號之存款帳戶（下稱系爭小港郵
    局帳戶）存摺、提款卡及密碼，以不詳代價轉售予年籍及真
    實姓名不詳之成年男子，並由該男子所屬之王承浩（業經另
    案提起公訴）等人詐欺集團加以使用，嗣後該詐欺集團之成
    員即基於意圖為自己不法所有之概括犯意，連續於附表所示
    方式向丁○○、戊○○○、庚○○、丙○○、甲○○、己○○等施以詐術，致使渠等均陷於錯誤，而分別依指示於附表
    所示時間，將附表所示金額匯入上開乙○○之帳戶，旋遭上
    開詐騙集團成員提領一空，因認被告涉犯刑法第30條第1 項
    、第339 條第1 項幫助詐欺罪嫌等語。
二、按犯罪事實應依證據認定之，無證據不得認定犯罪事實；再
    者，不能證明被告犯罪者，應諭知無罪之判決，刑事訴訟法
    第154 條第2 項、第301 條第1 項分別定有明文。又按認定
    不利於被告之事實，須依積極證據，苟積極證據不足為不利
    於被告事實之認定時，即應為有利於被告之認定，更不必有
    何有利之證據；而認定犯罪事實所憑之證據，雖不以直接證
    據為限，間接證據亦包括在內，然而無論直接或間接證據，
    其為訴訟上之證明，須於通常一般之人均不致有所懷疑，而
    得確信其為真實之程度者，始得據為有罪之認定，倘其證明
    尚未達到此一程度，而有合理之懷疑存在、無從為有罪之確
    信時，自應為無罪之判決；況刑事訴訟法第161 條第1 項亦
    規定，檢察官就被告犯罪事實，應負舉證責任，並指出證明
    之方法，是檢察官對於起訴之犯罪事實，應負提出證據及說
    服之實質舉證責任，倘其所提出之證據，不足為被告有罪之
    積極證明，或其指出證明之方法，無從說服法院以形成被告
    有罪之心證，基於無罪推定之原則，自應為被告無罪判決之
    諭知，有最高法院30年上字第816 號、76年臺上字第4986號
    、92年臺上字第128 號判例意旨可資參照。再按幫助犯，非
    但行為之外形可認為幫助，且必須與正犯有犯意之聯絡。若
    幫助之人，誤信為正當行為，並無違法之認識，則其行為縱
    予正犯以助力，尚難遽令負幫助之罪責，有最高法院20年上
    字第1828號判例可資參照，是刑法上幫助犯之成立，須行為
    人基於幫助正犯犯罪之意思，予正犯以精神上或物質上之助
    力而參與犯罪構成要件以外之行為，以助成正犯犯罪之實施
    為要件。若雖在外形上可認為幫助，但對正犯之犯罪無違法
    之認識，而欠缺幫助犯罪之故意，係基於其他原因，即難論
    以幫助犯。
三、公訴意旨認被告乙○○犯幫助詐欺罪，無非係以系爭小港郵
    局係於民國91年3 月11日開戶，旋於同年3 月19日即遭詐騙
    集團利用該帳戶作為被害人匯款轉帳工具，有前揭帳戶開戶
    資料可資佐證，而被害人丁○○、戊○○○、庚○○、丙○○、甲○○、己○○等人於附表所示遭詐騙而匯入款項至前
    揭帳戶之經過，亦經上開被害人等指述綦詳，並有匯款單據
    附卷可參，為其論據。惟訊據被告堅詞否認有何販賣帳戶以
    幫助詐欺之犯行，辯稱：上開帳戶並非其本人所申辦，其曾
    遺失過身分證，該帳戶之申請人身分證影本上之照片並非其
    本人等語。
四、經查：
  (一)被告乙○○前揭帳戶遭詐騙集團作為取款工具，而被害人丁○○、戊○○○、庚○○、丙○○、甲○○、己○○等人遭
    詐騙而匯款於上開帳戶之事實，業據上開被害人等於警詢中
    證述屬實，並有郵政國內匯款執據各1 紙（見臺中地檢署93
    年度偵字第15286 號(一)卷第203 、204 、209 頁，(二)卷第
    112 、114 至116 、164 、167 、175 、177 、178 、213
    、217 、218 、220 、224 至226 頁）及系爭小港郵局帳戶
    之客戶交易清單（見本院(三)卷第48-3至48-6頁）在卷可證，
    固堪予認定。
  (二)惟查：
    1.據卷附高雄市政府警察局新興分局、高雄市三民區第一戶
      政事務所、高雄市新興區戶政事務所、高雄市前鎮區戶政
      事務所檢送被告乙○○口卡片及補領國民身分證申請書所
      載，被告分別於86年2 月17日、89年1 月10日、90年4 月
      23日、91年4 月24日、96年8 月22日補領國民身分證（見
      本院(三)卷第73至75、79至84、90至92頁），故被告於本院
      審理中辯稱其於本案案發前曾遺失身分證等語，尚非無稽
      。
    2.次據臺灣郵政股份有限公司高雄郵局於97年8 月6 日以高
      營字第0972001819號函檢送系爭小港郵局帳戶立帳申請書
      （含國民身分證影本1 份）（見本院(三)卷第88頁），得見
      該「乙○○」所持用以開戶即90年4 月23日補領之身分證
      影本上之照片（見本院(三)卷第124 頁），核與卷附高雄市
      新興區戶政事務所檢送被告乙○○於90年4 月23日申請補
      領國民身分證時所出示之照片並非相同（見本院(三)卷第91
      頁），二者顯非同一人，故系爭小港郵局帳戶申請開立時
      所提供之身分證件，應屬經變造而加以使用，從而，被告
      辯稱系爭小港郵局帳戶並非由其所申請開設等語，實非無
      據。
    3.復據上揭臺灣郵政股份有限公司高雄郵局97年8 月6 日高
      營字第0972001819號函檢送系爭小港郵局帳戶開戶資料「
      儲金人紀要」之地址欄，係記載「高雄市○○區○○街78
      號」（見本院(三)卷第48-2、124 頁），惟經本院依職權調
      取被告之戶籍資料（見本院(三)卷第49至60頁）及高雄市政
      府警察局新興分局所檢送被告乙○○之口卡片（見本院(三)
      卷第74頁），得見其從未設籍於上開開戶資料所載之地址
      ；且該等開戶資料上所書寫儲戶姓名「乙○○」之筆跡（
      見本院(三)卷第48-2、124 頁），與被告於歷次筆錄所為之
      簽名互核以觀（見高雄地檢署96年度偵緝字第3432號卷第
      7 頁，本院(三)卷第32、44頁），顯非與被告簽名字跡之書
      寫個性、習慣或特徵相符，亦堪認系爭小港帳戶之申請人
      並非被告。故被告確因於91年間遺失身分證後遭他人變造
      冒用，方會遭他人以其名義開立系爭小港郵局帳戶，從而
      ，不法詐騙集團使用該小港郵局之帳戶作為收取被害人丁○○等遭詐騙而匯款之工具等情，應與被告本人無關。
  (三)綜此而論，被害人丁○○等固曾遭不法集團施以詐術致分別
    將附表所示之金額匯入以被告名義所開立之系爭小港郵局帳
    戶內，並遭提領一空，然因該帳戶並非由被告本人所申辦開
    立，故尚不足據為認定被告有幫助詐欺故意之犯行。
五、綜上，公訴人所提證據，實不足為被告係基於幫助他人詐欺
    犯意而提供帳戶資料予詐騙集團之認定，所指出證明之方法
    ，亦無從說服本院形成被告有罪之心證，此外復查無其他積
    極證據足認被告有何幫助他人詐欺之犯行，參諸上開說明，
    應為被告有利之認定，爰依法為被告無罪之諭知。
據上論斷，應依刑事訴訟法第301 條第1 項，判決如主文。
本案經檢察官廖偉程到庭執行職務。
中    華    民    國    97    年    9     月    18    日
                  刑事第十二庭  審判長法  官  洪碩垣
                                      法  官  施介元
                                      法  官  葉文博
以上正本證明與原本無異。
如不服本判決應於收受本判決後10日內向本院提出上訴書狀，並
應敘述具體理由，如未敘述上訴理由者，應於上訴期間屆滿後20
日內補提理由書狀於本院（均須按他造當事人之人數附繕本）「
切勿逕送上級法院」。
中    華    民    國    97    年    9     月    18    日
                                      書記官  李柏親
附表：
  ┌──┬───┬────┬──────────────┬─────┐
  │編號│告訴人│  時間  │  方                    式  │詐騙金額  │
  │    │姓  名│        │                            │（新台幣）│
  ├──┼───┼────┼──────────────┼─────┤
  │1   │丁○○│91年3月 │以王承浩為首之詐欺集團所屬自│10萬元    │
  │    │      │19日    │稱「唐妤」之成年女子撥打電話│          │
  │    │      │        │向丁○○佯稱購買香港彩券，致│          │
  │    │      │        │使丁○○陷於錯誤，依指示匯款│          │
  │    │      │        │10萬元至乙○○所設之郵局帳戶│          │
  │    │      │        │（帳號：00000000000000）內。│          │
  ├──┼───┼────┼──────────────┼─────┤
  │2   │郭王花│91年3月 │戊○○○於91年3月下旬某日接 │28萬元    │
  │    │子    │26日、28│獲以王承浩為首之詐欺集團以某│          │
  │    │      │日      │公司名義寄發之廣告單，兌中獎│          │
  │    │      │        │金50萬元，遂撥打該紙廣告單上│          │
  │    │      │        │列電話聯絡，該詐欺集團所屬成│          │
  │    │      │        │員分別向其佯稱：須繳交稅金、│          │
  │    │      │        │手續費、保險費、會員費等名目│          │
  │    │      │        │，要求戊○○○匯款至指定帳戶│          │
  │    │      │        │，致使戊○○○誤信為真，而陷│          │
  │    │      │        │於錯誤，先後於同年3月25日匯 │          │
  │    │      │        │款7萬5,200元至同案被告辛○○│          │
  │    │      │        │之郵局帳戶，同年月26日、28日│          │
  │    │      │        │匯款3筆各7萬、11萬、10萬元，│          │
  │    │      │        │共計28萬元至乙○○所設之郵局│          │
  │    │      │        │帳戶（帳號：00000000000000）│          │
  │    │      │        │內。                        │          │
  ├──┼───┼────┼──────────────┼─────┤
  │3   │甲○○│91年3月 │甲○○於91年3月26日接獲以王 │28萬元    │
  │    │      │29日    │承浩為首之詐欺集團以「首都科│          │
  │    │      │        │技公司」名義寄發之廣告單，兌│          │
  │    │      │        │中獎金50萬元，遂於同年月28日│          │
  │    │      │        │撥打該紙廣告單上列電話聯絡，│          │
  │    │      │        │翌日該詐欺團所屬自稱經理「吳│          │
  │    │      │        │明傑」之成年男子向甲○○佯稱│          │
  │    │      │        │：須先加入公司會員繳交會費港│          │
  │    │      │        │幣7萬元，方得領取獎金云云， │          │
  │    │      │        │致其誤信為真，而陷於錯誤，依│          │
  │    │      │        │指示先後2筆匯款各7萬、21萬，│          │
  │    │      │        │共計28萬元至乙○○所設之郵局│          │
  │    │      │        │帳戶（帳號：00000000000000  │          │
  │    │      │        │）內。                      │          │
  ├──┼───┼────┼──────────────┼─────┤
  │4   │己○○│91年4月3│己○○於91年3月20日接獲以王 │28萬元    │
  │    │      │日、19日│承浩為首之詐欺集團以「首都科│          │
  │    │      │        │技公司」名義寄發之廣告單，兌│          │
  │    │      │        │中獎金50萬元，遂於同年月14日│          │
  │    │      │        │撥打該紙廣告單上列電話聯絡，│          │
  │    │      │        │後該詐欺集團所屬自稱專員之男│          │
  │    │      │        │子向己○○佯稱：須先加入公司│          │
  │    │      │        │會員繳交會費港幣7萬元，方得 │          │
  │    │      │        │領取獎金云云，致其誤信為真，│          │
  │    │      │        │而陷於錯誤，依指示先後於同年│          │
  │    │      │        │4月3日、19日3筆匯款各7萬、11│          │
  │    │      │        │萬、10萬，共計28萬元至乙○○│          │
  │    │      │        │所設之郵局帳戶（帳號：      │          │
  │    │      │        │00000000000000）內。        │          │
  ├──┼───┼────┼──────────────┼─────┤
  │5   │庚○○│91年4月4│庚○○於91年4月初某日接獲以 │28萬元    │
  │    │      │日、8日 │王承浩為首之詐欺集團以某科技│          │
  │    │      │        │有限公司名義寄發之廣告單，兌│          │
  │    │      │        │中獎金數十萬元，遂撥打該紙廣│          │
  │    │      │        │告單上列電話聯絡，該詐欺集團│          │
  │    │      │        │所屬某成員向其佯稱：須先繳交│          │
  │    │      │        │稅金及代書費等名目，要求潘照│          │
  │    │      │        │華匯款，方得領取獎金云云，致│          │
  │    │      │        │其誤信為真，而陷於錯誤，依指│          │
  │    │      │        │示先後於91年4月4日、8日分別 │          │
  │    │      │        │匯款各7萬、21萬，共計28萬元 │          │
  │    │      │        │至乙○○所設之郵局帳戶（帳號│          │
  │    │      │        │：00000000000000）內。      │          │
  ├──┼───┼────┼──────────────┼─────┤
  │6   │丙○○│91年4月 │丙○○於91年4月間某日接獲以 │28萬元    │
  │    │      │18日    │王承浩為首之詐欺集團以「首都│          │
  │    │      │        │科技公司」名義寄發之廣告單，│          │
  │    │      │        │兌中獎金數十萬元，遂撥打該紙│          │
  │    │      │        │廣告單上列電話聯絡，該詐欺集│          │
  │    │      │        │團所屬某成員向其佯稱：須先繳│          │
  │    │      │        │交稅金、會員費、代書費等名目│          │
  │    │      │        │，要求丙○○匯款，方得領取獎│          │
  │    │      │        │金云云，致其誤信為真，而陷於│          │
  │    │      │        │錯誤，依指示先後2筆匯款各7萬│          │
  │    │      │        │、21萬元，共計28萬元至乙○○│          │
  │    │      │        │所設之郵局帳戶（帳號：      │          │
  │    │      │        │00000000000000）內。        │          │
  ├──┴───┼────┴──────────────┴─────┤
  │共        計│150萬元                                           │
  └──────┴─────────────────────────┘


司法院資訊處製作；財團法人民間司法改革基金會備份。
